【裁判字號】    89,自,302
【裁判日期】    891229
【裁判案由】    偽造文書等
【裁判全文】
臺灣臺南地方法院刑事判決                          八十九年度自字第三二號
    自  訴  人  乙○○
    代  理  人  張天良律師
                許世烜律師
    被      告  丙○○
    選任辯護人  曾柏暠
右列被告因偽造文書等案件，經自訴人提起自訴，本院判決如左：
    主  文
丙○○無罪。
    理  由
一、自訴意旨如附件自訴狀所載。
二、按犯罪事實應依證據認定之，無證據不得推定其犯罪事實；又不能證明被告犯罪
    其行為不罰者，應諭知無罪之判決，刑事訴訟法第一百五十四條、第三百零一條
    第一項分別定有明文。又民間互助會，係會首與各會員間締結之契約，會首取得
    請求各會員按期給付會款之債權，並負責收齊會款及交付得標會員之債務。各會
    員僅於得標時，取得請求會首交付得標會款之債權，並非因其得標而當然取得得
    標會款之所有權，該項會款在會首交付與得標會員之前，屬會首所有，故會首於
    收齊會款後，拒不交付與會員，而擅自花用，乃係債務不履行問題，不成立侵占
    罪（最高法院八十七年台非字第二五五號判決參照）。再背信罪，須行為人為他
    人處理事務為前提，民間互助會之會首，對於得標之會員，僅居於保證之地位，
    嗣後即或推卸責任，亦祇屬民事上之違約問題，與背信之構成要件不合。（最高
    法院七十年台上字第四三三七號判決參照）。再者，刑法第二百十條之偽造文書
    罪，指無制作權不法制作者而言，若自己之文書，縱有不實之記載，要難構成本
    條之罪。（最高法院四十七年度台上字第三六五號判例參照）。
三、本件微論訊據被告矢口否認伊有自訴人所指之業務侵占、背信、偽造文書犯行，
    辯稱：會款清單是伊的內部作業程序，作用是讓伊知道有那個會員標到會，會員
    如果有收到會款，伊自己就會製作二份會款清單，其中一份伊自己保留，一份交
    給得標的會員，伊自己另外製作一份會款金簽收單，交給得標人簽名，由伊保留
    。自訴人乙○○所跟八會，都是由其女兒甲○○出面代其繳交會款及標會，甲○
    ○以乙○○名義所跟八會，已經標走七會，七會的會款伊都有交給甲○○，且伊
    有製作會款清單交給甲○○等語。且縱認被告任會首時，確有自訴人所指拒未將
    其標得會款交付予其之事實，然揆諸首開判例意旨，被告所為亦顯與業務侵占、
    背信之成立要件有間，僅係單純民事民事債務不履行甚明。又自訴人確係於會員
    得標時，設簽收簿交由會員簽收，並另製作會款清單交付會員，此一事實，亦據
    證人甲○○於審理中結證無訛，足見被告上開所辯會款清單之製作、交付過程及
    功用各情，尚與事實相符，足以採信。是該會款清單，係被告自己有權製作之文
    書，亦甚明確，則縱伊所製作該會款清單之內容縱有不實，依首開判意旨，亦難
    構成偽造文書罪，自不待言。此外復查無其他積極證據足證被告涉有自訴人所指
    犯行，因認被告被訴犯罪不能證明，應諭知無罪，以免冤抑。
四、據上論斷，應依刑事訴訟法第三百四十三條、第三百零一條第一項，判決如主文
    。
中    華    民      國       八十九     年      十二    日    二十九    日
                                    臺灣臺南地方法院刑事第一庭
                                        法  官    柯  顯  卿
右正本證明與原本無異。
如不服本判決，應於判決送達後十日內向本院提出上訴狀( 應附繕本 )。
                                        書記官    盧  立  勇
中    華    民      國       八十九     年      十二    日     三十     日


司法院資訊處製作；財團法人民間司法改革基金會備份。
